臺灣臺中地方法院民事判決　九十三年度訴字第一一九一號
　　原　　　告　戊○○
　　訴訟代理人　涂朝興律師
　　被　　　告　甲○○○
　　　　　　　　丙○○
　　　　　　　　乙○○
　　共同訴訟代理人　陳建勛律師
　　複　代理人　丁○○
右當事人間請求損害賠償事件，本院於民國九十三年十月三日言詞辯論終結，判決如
左：
    主      文
原告之訴駁回。
訴訟費用由原告負擔。
    事實及理由
一、原告起訴主張：被告三人於民國九十二年七月五日，與原告簽訂不動產買賣契約
    書（下稱系爭契約），將其等共有坐落臺中縣太平市○○路一○一三及一○一五
    地號，地目田，如附圖所示分割線以東、面積七五五點三三平方公尺（約一二○
    坪）之土地（下稱訟爭土地），以每坪新臺幣（下同）二萬元之價格售與原告，
    原告於簽約當時已交付訂金四十萬元。依系爭契約第一條第一、二項約定，被告
    須切結系爭土地確為農用，且未供第三者為農舍之法定使用，倘該土地未符合農
    用，被告需以自己資金使訟爭土地獲准核發農用證明書，以便辦理所有權移轉登
    記。詎被告簽約後竟將建築用之廢棄磚石傾倒於系爭土地上，並將該土地出租予
    臺中汽車客運股份有限公司（以下簡稱臺中客運公司）供作停車使用，以致兩造
    委請之代書於九十二年十二月五日向臺中縣太平市公所（以下簡稱太平市公所）
    申請訟爭土地之農用證明時，遭太平市公所以訟爭土地不合農用規定為由駁回，
    致被告無法將訟爭土地移轉登記為原告所有，原告雖先後以口頭催告被告應將訟
    爭土地恢復農業使用並取得農用證明（以下簡稱上述約定義務），更於九十三年
    三月一日寄發烏日溪壩郵局第八號存證信函予被告，限其三人應於收受該信函後
    七日履行上述約定義務，逾期逕行解除契約，然被告於收受該存證信函迄今仍置
    之不理，是系爭契約業經原告解除，原告為求慎重，特再以本件起訴狀繕本之送
    達為解除契約之意思表示。系爭契約既因被告經原告催告後仍不履行上述約定義
    務，而由原告解除，被告自應依該契約第七條第二項規定，給付原告與訂金同額
    之違約金四十萬元，另應依民法第二百六十條規定，賠償原告因該契約被解除所
    受之損害，共計六十四萬元，為此提起本件訴訟，並聲明：（一）被告甲○○○
    應給付原告二十一萬三千三百三十四元，被告丙○○應給付原告二十一萬三千三
    百三十三元，被告乙○○應給付原告二十一萬三千三百三十三元，及均自九十三
    年三月十九日起至清償日止，按週年利率百分之五計算之利息；（二）聲請本院
    就前項聲明依職權宣告假執行。
二、被告則以：系爭契約就被告應負上述約定義務並未定有履行期限，故原告必須先
    催告被告履行，於其不履行而陷於給付遲延後，再定相當期限催告被告為給付，
    倘被告再不於原告所定期限內履行，原告始得解除契約；然原告未曾以口頭催告
    被告履行上述約定義務，其雖以上開存證信函，催告被告應於收受該函後七日內
    履行上述約定義務，惟申請農用證明需時超過一週，是原告所定履約期限顯非相
    當，從而該存證信函不生催告被告給付之效力，原告在未依前開說明，二度對被
    告催告履行上述約定義務前即解除系爭契約，其解除權之行使自不生效力。實則
    ，原告在與被告簽訂系爭契約後，考量訟爭土地如欲取得農用證明，尚須耗費時
    間在其上種植植物，遂萌生退意，經與被告協商後，兩造同意解除系爭契約，被
    告亦將四十萬元返還原告，是系爭契約乃經兩造合意解除，原告指稱其係因被告
    不履行上述約定義務而解除該契約，進而請求被告賠償與上述定金同額之違約金
    及其因該契約遭解除所受之損害，自無理由。至於系爭契約之最末頁，雖經原告
    之配偶註記「餘三十五萬元終止契約之賠償金，賣方將於七日左右付清，始能終
    止契約」等文字，然此係因原告認為兩造僅係暫時就訟爭土地解除買賣契約，日
    後仍可能就該土地進行交易，為免被告將該土地出售他人，始於收取被告歸還之
    訂金時，由其配偶加註前開文字，載明被告日後若未將訟爭土地售予原告，應賠
    償原告三十五萬元之旨，是原告主張該段文字係被告承諾原告就系爭契約被解除
    所受損害應賠償之金額，與事實不符等語，資為抗辯。並聲明：（一）原告之訴
    駁回；（二）如受不利之判決，願供擔保請准宣告免為假執行。
三、原告主張之以下事實，業據其提出系爭契約書、烏日壩溪郵局九十三年三月一日
    第八號存證信函為證，且為被告不爭執，堪信為真實：
（一）兩造於九十二年七月五日簽訂系爭契約，由被告將訟爭土地以每坪二萬元之價
      格售與原告，原告並於當場交付訂金四十萬元；依系爭契約第一條第一、二款
      約定，被告須切結上開土地確為農用，且未供第三者作為農舍使用，否則被告
      須以自己資金取得農用證明書：被告若未履行上述約定義務，即屬違約，原告
      得依該契約第七條第二項約定，解除系爭契約，被告除應退還所收價款外，尚
      應賠償原告與已繳價款同額之違約金。
（二）兩造委託之代書於九十二年十二月五日向太平市公所就訟爭土地申請農地農用
      證明書，因訟爭土地不合農用規定致遭駁回。
（三）原告於九十三年三月一日以上開存證信函，催告被告應於收受該信函後七日內
      將訟爭土地恢復農用，嗣因被告於該期限屆至未履行而解除系爭契約。
（四）被告已於九十三年四月十四日退還原告訂金四十萬元。
四、原告另主張：被告於訂定上開買賣契約後，在訟爭土地上傾倒建築廢棄磚土，另
    將該土地出租予臺中客運公司作為停車使用，經其以口頭及上開存證信函催告被
    告清理訟爭土地並取得該土地農用證明，被告猶不置理，則原告自得以被告違反
    上述約定義務為由，解除系爭契約，請求被告賠償與其已繳訂金同額之價金，及
    其因該契約遭解除所生之損害等語，為被告所否認，並以前揭情詞置辯，從而本
    件應予審究者，厥為：（一）被告於訂定上開買賣契約後，是否於訟爭土地傾倒
    建築廢棄磚土，另將該土地出租與臺中汽車客運股份有限公司作為停車使用？（
    二）系爭契約係因被告遲延給付，經原告催告仍未履行，由原告行使解除權而解
    除，抑或兩造合意解除？茲分別審究如次。
（一）原告主張兩造就訟爭土地訂定買賣契約後，被告竟任意將建築廢棄磚石傾置於
      該土地上，另將該土地出租予臺中客運公司使用等情，業據其提出照片二幀為
      證，且被告對於該照片所呈現者係系爭土地之現況一節並無爭執，另參諸證人
      即為兩造處理訟爭土地買賣事宜之代書周淑美於本院九十三年七月二十日言詞
      辯論期日到庭結證稱：伊於到庭作證前一日曾至訟爭土地所在位置查看，現場
      狀況即如上開照片所示，其上確實停放車輛並堆置磚頭等語，可知訟爭土地迄
      至九十三年七月十九日，仍如上述照片所示，堆置有磚塊及停放有多輛大型公
      車，則原告主張被告與其簽訂系爭契約後，並未將訟爭土地供作農業使用等情
      ，堪信屬實。又被告迄未依系爭契約第一條第二款約定，以自己資金取得訟爭
      土地農用證明一事，為兩造所不爭，復有原告所提出由臺中縣太平市公所於九
      十三年一月八日對被告丙○○所發、內容略為：訟爭土地不符合農用地作農業
      使用證明審查第一、八、九項規定，現地未完全作農業使用，故無法核發農業
      使用證明等語之太市建字第０９３００００７２４號函一件為憑，亦可信為真
      正。
（二）被告迄今猶未依系爭契約約定，將訟爭土地供作農用並取得該土地之農用證明
      ，業如前述，而訟爭土地有部分係分割自臺中縣太平市○○段一０一三號土地
      ，該筆土地之地目為田、使用地類別為農牧用地等情，有原告提出之系爭契約
      書及上開土地登記謄本一紙可參，且證人周淑美於本院上述言詞辯論期日另證
      陳：農地之移轉必須有農用證明等語，復為兩造不爭執，足見被告如未履行上
      述約定義務，將使其無法移轉訟爭土地所有權予原告，此勢必導致系爭契約無
      法圓滿履行，是以被告應履行之上述約定義務，雖非其依系爭契約應負之主要
      義務，然此項附隨義務之履行，顯然足以影響系爭契約目的之實現，倘被告不
      為履行，原告自得依民法關於債務不履行之規定解除契約。從而，本件次應探
      究者，應係系爭契約是否業經解除？若是，究如原告所主張，乃由其以被告就
      上述約定義務遲延給付為由，經限期催告後仍不為給付而解除；或如被告所抗
      辯：係經兩造合意解除？經查，證人周淑美於本院前揭言詞辯論期日到庭時另
      結證稱：伊在訟爭土地聲請農用證明被太平市公所駁回後，曾打電話給被告，
      並依被告之詢問，委請幫人開墾種植土地之訴外人估算出訟爭土地如須恢復農
      用，需支出之費用約為二十多萬元後，告知被告，惟被告於其後對於恢復訟爭
      土地為農業用途一事即置之不理，原告遂寄發上開存證信函主張解除契約，並
      向本院聲請核發九十三年度促字第一五二九九號支付命令，請求被告賠償約定
      之違約金及因解除契約所受之損害，另於九十三年四月十二日透過伊向被告轉
      達欲解除契約之意，請求被告返還訂金及給付違約金，當時被告曾經同意給付
      原告八十萬元等情，為兩造所不爭執，足徵原告係因被告遲不履行上述約定義
      務，始主張解除系爭契約，並請求被告賠償約定之違約金及因解約所受之損害
      ；另參以系爭契約書末尾有原告之配偶所書「餘三十五萬元終止契約之賠償金
      ，賣方（按即被告，以下同）將於七日左右付清，始能終止契約」之文字，有
      被告提出、且其形式與內容之真正均為原告不爭執之該契約最末頁附卷可稽，
      益見原告確實認為被告因可歸責於己之事由而無法履行上述約定義務，而主張
      解除契約及請求被告賠償損害，否則系爭契約若經兩造合意解除，原告應無再
      對被告為損害賠償請求之理，則被告所辯系爭契約係經兩造同意解除云云，即
      難採信。至被告抗辯：系爭契約之末尾所以有上開記載，乃因原告認訟爭土地
      如欲取得農用證明，尚須花費時間於其上栽種植物，遂萌生退意，與被告合意
      解除契約，惟因兩造均有意於日後再就訟爭土地進行交易，原告為避免被告將
      該土地出售他人，故於收受被告返還之四十萬元訂金時，在系爭契約之末尾註
      記上述文字，以明定被告日後如未將訟爭土地出售原告，應賠償原告三十五萬
      元之旨等語，然為原告所否認，觀諸上述文字前，尚有另行以手寫之「茲收到
      賣方歸還之訂金肆拾萬元整」等記載，及原告在收款人欄之簽名蓋章，且除此
      之外全未提及原告仍有意於日後再向被告購買訟爭土地等情綜合研判，前述文
      字中之「餘參拾伍萬元終止契約之賠償金」，顯係與該段文字之前原告已簽收
      取回訂金四十萬元之記載相呼應，乃指原告所主張被告因系爭契約遭解除而須
      對其賠償之金額，被告抗辯上述文字係兩造就尚未發生之下一次土地買賣預先
      訂定損害賠償之數額等語，自難採信。
（三）系爭契約既未經兩造合意解除，本件應再釐清者，為原告主張該契約業經其以
      被告因可歸責於己之事由不履行上述約定義務為由而解除契約，有無理由？按
      給付無確定期限者，債務人於債權人得請求給付時，經其催告而未為給付，自
      受催告時起，負遲延責任；契約當事人之一方遲延給付者，他方當事人得定相
      當期限催告其履行，如於期限內不履行時，得解除其契約，民法第二百二十九
      條第二項及第二百五十四條分別定有明文。依上開條文規定可知，未定期限之
      債務，債權人須先催告債務人為給付，債務人如受催告而未為給付，即自催告
      時起負遲延責任，債權人嗣後須再定相當期限催告債務人履行，如於期限內不
      履行時，債務人始得解除契約。查系爭契約第一條第一、二款並未明定被告應
      於何時使訟爭土地供作農用或取得農用證明書，是以被告就上述約定義務並無
      確定之給付期限，原告雖主張依系爭契約第八條第四項：「賣方（按即被告，
      以下同）於簽約時，應將本件買賣不動產之所有權狀交付受託專業代理人代為
      保管，並據以辦理相關事宜，辦竣登記後，買方（按即原告，以下同）未履行
      本契約全部義務時，不得領權利書狀，買賣雙方允諾依約交付受託專業代理人
      之文件，非經雙方同意，任何一方不得擅自將文件取回」及第三條第二項：「
      雙方同意買方（按即原告，以下同）購置毗鄰地，地政機關另增地號取得農地
      農用證明書且賣方（按即被告）出具移轉相關文件時，買方應給付出售標的總
      價額百分之九十款項（含訂金）」等約款可知，被告所負申請農用證明書之義
      務，於代書送件申請農用證明時即已確定等語，然為被告所否認，觀諸系爭契
      約第八條第四項之條文，係在規範兩造交付辦理訟爭土地所有權移轉登記所須
      文件之時間，並無隻字片語提及被告應於何時取得訟爭土地農用證明之事；至
      第三條第二項乃針對原告應給付買賣價金之時期加以約定，亦未明定被告應取
      得訟爭土地農用證明書之時間，則原告援引前揭二條文，主張被告就上述約定
      義務係有確定期限云云，自非可採。被告就該等約定義務之履行既無確定期限
      ，揆諸前揭說明，原告須對被告為二次催告，始得合法解除系爭契約。原告主
      張其向被告為解除系爭契約之意思表示前，曾於九十三年三月一日以烏日溪壩
      郵局第八號存證信函，限被告於收受該存證信函後七日內履行系爭契約約定，
      將訟爭土地供作農用及取得農用證明之義務一事，固為兩造所不爭，惟原告自
      承該存證信函係其為促請被告履行上述約定義務所為唯一之一次書面催告（見
      本院九十三年十一月三日言詞辯論筆錄），且其另主張：其曾以口頭催告被告
      履行上述約定義務等情，為被告所否認，原告就此項有利於己之事實，既未能
      舉證以實其說，即難遽予採信。至證人周淑美所為前揭證述，亦僅能證明原告
      於解除系爭契約前曾對被告寄發上開存證信函，無從據以推論原告除該存證信
      函外，另有其他催告被告履行上述約定義務之事實，依上開說明，原告以前述
      存證信函所為催告，充其量僅使被告就上述約定義務陷於給付遲延，原告未對
      被告另為催告即為解除系爭契約之意思表示，自不生解除契約之效力。
五、綜上所述，系爭契約未經兩造合意解除，至原告雖以被告未履行上述約定義務為
    由，主張解除系爭契約，然被告所負該項契約上義務並無確定之給付期限，且原
    告為解除契約之意思表示前，未依據民法第二百二十九條第二項及第二百五十四
    條規定，對被告為二次催告，自不生解除系爭契約之效力。又系爭契約第七條第
    二項約定：「賣方如不履行契約所定各項義務者，即為違約，買方得限期催告履
    行，逾期仍不履行，得解除契約，賣方應將所收價款退還外，並應同時給付與已
    繳價款同額之違約賠償」之違約金請求權及民法第二百六十條規定：「解除權之
    行使，不妨礙損害賠償之請求」之損害賠償請求權，均以系爭契約業經原告以被
    告逾期未履行該契約所定義務為由而合法解除為行使之要件，然原告所為解除系
    爭契約之意思表示既不生效力，則原告依據上開約款及條文規定，以前揭聲明請
    求被告給付違約金因解約所受損害合計六十四萬元，及自九十三年三月十九日起
    至清償日止之法定遲延利息，即無理由，應予駁回（至原告聲請本院依職權為假
    執行之宣告，僅係促使本院發動職權宣告假執行，本院就此無庸為准駁之諭知，
    附此敘明）。
六、訴訟費用負擔之依據：民事訴訟法第七十八條。
中　　　華　　　民　　　國　　九十三　　年　　十一　　月　　  十七　　　日
                                      臺灣臺中地方法院民事第一庭
~B法      官　鍾啟煒
右為正本係照原本作成
如對本判決上訴，須於判決送達後廿日內向本院提出上訴狀
中　　　華　　　民　　　國　　九十三　　年　　十一　　月　　　十八　　　日
~B法院書記官
